ACORDAO-COMPLETO-2413736

ACÓRDÃO 1425/2020 ATA 19/2020 - PLENÁRIO

VISTO, relatado e discutido o agravo interposto por Deisi Noeli Weber Kusztra, Ivonne Tagliari Opitz e União Nacional das Associações de Proteção à Maternidade, Infância e Família e Entidades Sociais Afins contra despacho que indeferiu pedido de concessão de medida cautelar para suspensão dos efeitos do Acórdão 9911/2016-TCU-Segunda Câmara.
ACORDAM os ministros do Tribunal de Contas da União, reunidos em sessão do Plenário, ante as razões expostas pela relatora, e com fundamento no art. 289 do Regimento Interno do TCU, em:
9.1. conhecer do agravo e negar-lhe provimento;
9.2. dar ciência desta decisão às recorrentes.

Agravo interposto contra despacho da relatora que indeferiu a concessão de medida cautelar para atribuição de efeito suspensivo a recurso de revisão interposto contra acórdão que apreciou tomada de contas especial instaurada em razão de irregularidades na execução de convênio que tinha por objetivo a ampliação do sistema de atendimento à saúde da mulher por meio da complementação do sistema de referência à gestação de alto risco.

Estado de Sergipe.

3. Recorrentes: Deisi Noeli Weber Kusztra (CPF XXX.116.849-XX), Ivonne Tagliari Opitz (CPF XXX.978.940-XX) e União Nacional das Associações de Proteção à Maternidade, Infância e Família e Entidades Sociais Afins (CNPJ 00.481.752/0001-11).

13.1. Ministros presentes: José Mucio Monteiro (Presidente), Walton Alencar Rodrigues, Benjamin Zymler, Augusto Nardes, Aroldo Cedraz, Raimundo Carreiro, Ana Arraes (Relatora), Bruno Dantas e Vital do Rêgo.
13.2. Ministros-Substitutos presentes: Augusto Sherman Cavalcanti, Marcos Bemquerer Costa, André Luís de Carvalho e Weder de Oliveira.

ACORDAO-COMPLETO-2452486

Acórdão 402/2021 - Plenário

União Nacional das Associações de Proteção à Maternidade, Infância e Família e Entidades Sociais Afins - Unapmif; Deisi Noeli Weber Kusztra; Ivone Tagliari Opitz

ANA ARRAES

ministra Ana Arraes.

O processo se encontra em fase de exame de mérito do recurso de revisão interposto por Deisi Noeli Weber Kusztra e União Nacional das Associações de Proteção a Maternidade, Infância e Família e Entidades Sociais Afins - UNAPMIF (peça 121) contra o Acórdão 9911/2016-TCU-Segunda Câmara (peças 52-54) , que julgou tomada de contas especial instaurada contra as recorrentes em razão de irregularidades na execução do Convênio 40/2005, celebrado entre o Estado de Sergipe e aquela entidade, no valor de R$ 12.350.000,00.
	2.	O ajuste foi firmado com vistas a cooperação técnica e financeira para ampliação do sistema de atendimento à saúde da mulher por meio da complementação do sistema de referência à gestação de alto risco no estado de Sergipe, incluindo a construção física e a programação funcional de maternidade para o atendimento de gravidez de alto risco e emergências obstétricas, leitos de UTI materna e leitos de UTI neonatal, adequada para atender às necessidades de assistência hospitalar materno-neonatal.
	3.	Por intermédio do despacho inserto à peça 188, transcrito a seguir, neguei expressamente o pedido das recorrentes consistente na concessão de medida cautelar para suspensão dos efeitos do acórdão condenatório, após nova petição nos autos (peça 183) :
" (...) 
3. Nesta oportunidade, as recorrentes, representadas por seu advogado, reiteram o pedido de concessão de medida cautelar para suspensão dos efeitos do decisum condenatório, formulado quando da interposição do recurso de revisão (peça 121) , reforçando o pleito ante o comando a que se refere o subitem 9.3 do Acórdão 8697/2019-TCU-Plenário (peça 183) :
9.3. encaminhar os autos à Ministra Ana Arraes para exame do pedido de concessão de medida cautelar em sede de Recurso de Revisão para suspender os efeitos do Acórdão 9911/2016-TCU-Segunda Câmara (peça 132) ;
-II-
4. Não há previsão legal para recebimento de recurso de revisão no efeito suspensivo, conforme previsto no art. 35, caput, da Lei 8.443/1992:
Art. 35. De decisão definitiva caberá recurso de revisão ao Plenário, sem efeito suspensivo, interposto por escrito, uma só vez, pelo responsável, seus sucessores, ou pelo Ministério Público junto ao Tribunal, dentro do prazo de cinco anos, contados na forma prevista no inciso III do art. 30 desta Lei, e fundar-se-á: 
 (...) (grifei) .
5. Por essa razão, não atribuí o efeito pretendido pelas peticionárias quando formulei o juízo preliminar de admissibilidade do recurso, acolhendo o parecer da unidade técnica (despacho inserto à peça 129) .
6. Ainda que discutível a possibilidade de encerrar interpretação menos restritiva àquele comando em nome do poder geral de cautela a cargo desta Corte, conforme verifico em julgados pontuais e excepcionais (v.g. Acórdão 2002/2016-TCU-Plenário, rel. Min. José Múcio Monteiro; e Acórdão 1880/2017-TCU-Plenário, rel. Min. Walton Alencar Rodrigues) , não ficou configurada a plausibilidade jurídica do pedido (ou a fumaça do bom direito) , consoante exame efetuado pelo auditor da Secretaria de Recursos (Serur) na fase de apreciação dos recursos de reconsideração (peça 135, p. 7-8) , a seguir transcrito, cujos fundamentos incorporo à presente decisão:
'PARTE II - CONCESSÃO DE EFEITO SUSPENSIVO AO RECURSO DE REVISÃO
58.	 No requerimento contido na peça 132, os responsáveis que interpuseram o recurso de revisão de peça 121 pleiteiam a concessão de medida cautelar 'para suspender imediatamente os efeitos do Acórdão nº 9911/2016'.
59.	 Alegam, para tanto, a existência de fato novo: a 'absolvição das recorrentes na Ação Civil Pública de Improbidade Administrativa n° 0000453-39.2014.4.05.8500', na qual o Ministério Público Federal utilizou fundamentos que, em grande parte, 'coincidem com os aspectos que o Acórdão n° 9911/ 2016 utilizou para condenar às recorrentes no âmbito desta Corte de Contas'.
60.	 A petição veio acompanhada de cópia da sentença (peça 132, p. 8-48) , proferida pela Seção Judiciária do Estado de Sergipe, da Justiça Federal. 
61.	O pedido não merece prosperar. 
62.	 Primeiro, em consulta ao andamento processual da ação civil pública, verifica-se que recentemente, em 22/2/2019, o processo foi remetido em grau de recurso ao TRF da 5ª Região. Trata-se, portanto, de sentença ainda sujeita a reforma. 
63. Depois, nem todos os pontos tratados nesta TCE são coincidentes com o objeto daquela ação, conforme reconhecem os próprios peticionários ('diversos desses pontos [objeto da ação] coincidem com os aspectos que o Acórdão n° 9911/ 2016 utilizou', o que equivale dizer que também há, portanto, questões que não coincidem) .
64.	 Ademais, o entendimento do Tribunal é o de que a sentença proferida em ação civil pública não constitui, por si só, empecilho ao prosseguimento das apurações pelo controle externo, prevalecendo, na hipótese, o princípio da independência das instâncias. Vejam-se, por exemplo, os seguintes precedentes extraídos da Jurisprudência Sistematizada:
A independência entre as instâncias permite que uma mesma conduta seja valorada de forma diversa, em ações de natureza penal, civil e administrativa. A ação por improbidade administrativa, de natureza civil, não vincula o juízo de valor formado na seara administrativa. Apenas a sentença absolutória no juízo penal fundada no reconhecimento da inexistência material do fato tem habilidade para repercutir no TCU e afastar a imposição de obrigações e sanções de natureza administrativa. (Acórdão 344/2015-TCU-Plenário, rel. Min. Walton Alencar Rodrigues) 
A jurisdição exercida pelo TCU tem assento constitucional e é exercida de forma autônoma à persecução eventualmente realizada pelo Ministério Público com base na Lei de Improbidade Administrativa. (Acórdão 1000/2015-TCU-Plenário, rel. Min. Benjamin Zymler) .
65.	 Não se nega a possibilidade de a decisão proferida na ação civil pública contribuir de forma relevante para o desfecho desta TCE. Ocorre que somente um cotejo minucioso das questões enfrentadas e das razões de decidir naquele processo poderá dizer até que ponto as análises se sobrepõem e em que medida poderão ser aproveitados os elementos probatórios ou mesmo o valor persuasivo dos motivos dados pelo juiz sentenciante daquele feito.
66.	O momento próprio para esse tipo de análise é o exame de mérito do recurso de revisão.
67.	 Nas decisões de natureza cautelar, o exame da matéria é sumário. Não se demonstrando in limine a plausibilidade jurídica das razões invocadas, nem sendo possível aferi-la sem um juízo pleno, exauriente, dos argumentos e provas colacionados, não se mostra atendido o requisito do fumus boni iuris. E sem esse requisito, é inviável conferir tutela de urgência para afastar a eficácia de uma decisão não mais sujeita a recurso com efeito suspensivo.'
Ante o exposto, indefiro o pleito e restituo o feito à Serur para exame de mérito do recurso de revisão."
4.	Contra essa decisão Deisi Noeli Weber Kusztra, Ivonne Tagliari Opitz e UNAPMIF interpuseram agravo (peça 190) . 
5.	Defendem a existência de verossimilhança do direito com base nas razões fático-jurídicas aduzidas no recurso de revisão, resumidas nas seguintes teses:
5.1.	o TCU é incompetente para apreciar a prestação de contas do convênio;
5.2.	os recursos repassados à Organização Mundial da Família (OMF) foram gastos na execução do ajuste, conforme documentos acostados ao volume 7 da prestação de contas;
5.3.	a totalidade das despesas realizadas pela convenente foi afeta ao objeto e às suas finalidades;
5.4.	a convenente aplicou toda a quantia relativa à contrapartida, prevista inicialmente entre as partes;
5.5.	o Estado de Sergipe se recusou a receber as prestações de contas parciais referentes às 6ª, 7ª, 8ª, 9ª e 10ª parcelas, e a convenente as encaminhou ao Tribunal de Contas de Sergipe e ao Ministério Público do Estado de Sergipe;
5.6.	a convenente apresentou, em sede de prestação de contas, todos os documentos comprobatórios exigidos pelo TCU, tendo havido observância ao disposto no art. 116, § 1º, inciso II, da Lei 8.666/1993;
5.7. 	a Lei 8.666/1993 é inaplicável à UNAPMIF;
5.8. 	a convenente goza de imunidade tributária, o que torna desnecessário o recolhimento de tributos;
5.9.	as recorrentes foram absolvidas na Ação Civil Pública de Improbidade Administrativa 0000453-39.2014.4.05.8500.
6.	Essas alegações, que se confundem com as próprias razões de mérito do recurso de revisão manejado pelas recorrentes, foram reproduzidas de forma mais detalhada pela Secretaria de Recursos (peça 126) :
" (...) 
b)	o TCU é incompetente para apreciar a prestação de contas do Convênio 40/2005, em virtude da inexistência de verbas federais na avença (p. 11-16) ;
c)	os recursos repassados pela UNAPMIF à OMF foram despendidos no convênio, conforme consta no volume 7 da prestação de contas, apresentando tabelas com recibos e números de cheques referentes às despesas realizadas (p. 16-20) ;
d)	foram regulares todas as despesas realizadas fora do prazo de vigência do convênio. Isso decorrência em função dos atrasos nos repasses das parcelas ajustadas. As despesas glosadas são referentes a materiais essenciais para a construção do hospital (p. 21-23) ;
e)	inexistem despesas realizadas em finalidade diversa ao objeto do convênio, vez que o projeto previa não apenas a construção do hospital, mas também a implantação de um sistema de local de saúde. Sendo assim, pagamentos de alimentação, hospedagem, transporte local e material de escritório não despesas estranhas ao objeto conveniado. Todos os gastos foram comprovados na prestação de contas (p. 23-25) ;
f)	a aplicação da contrapartida foi regular. Houve, sim, equívoco na análise da prestação de contas. O convênio envolvia técnicos estrangeiros e prestação de serviços por empresas situadas no exterior, em razão das complexidades atinentes à implementação do sistema de atendimento. No entanto, parcela desse valor não transitou pela conta corrente especificamente criada para o convênio por tratar-se de gastos despendidos pela OMF diretamente no exterior (p. 25-27) ;
g)	houve recusa pela Secretaria de Estado da Saúde de Sergipe em receber as prestações de contas. Diante dos atrasos dos repasses comprometeu a prestação de contas de 10 parcelas, porém as referidas prestações de contas foram agrupadas em cinco relatórios financeiros. As prestações de contas também foram encaminhadas para o Presidente do Tribunal de Contas de Sergipe e para a Procuradora-Geral de Justiça do Estado (p. 27-28) ;
h)	foram apresentados todos os documentos comprobatórios exigidos pelo TCU na prestação de contas. A documentação não foi integralmente analisada pelo TCU (p. 28-30) ;
i)	não é exigível de uma pessoa jurídica de direito privado que firma um convênio com o Poder Público a submissão a Lei 8.666/93; (p. 30-32) ;
j)	que o Tribunal se equivocou ao considerar a falta de recolhimento de tributos por parte da UNAPMIF, tendo em vista que entidade privada sem fins lucrativos é imune a qualquer tributação (p. 32-33) ."
7.	Para demonstração da existência do periculum in mora, as agravantes asseveram que a manutenção dos efeitos do acórdão é capaz de comprometer as suas atividades, além de configurar lesão ao interesse público, conforme se evidencia no desfecho de suas alegações:
"Desse modo, por todas as razões expostas no decorrer do presente recurso (que demonstram a verossimilhança das alegações das recorrentes) , bem como pela urgência existente no feito (interessadas que já estão respondendo a milionárias execuções na Justiça Federal, sob pena de terem todo seu patrimônio comprometido) e pela grave violação ao interesse público (impossibilidade de a UNAPMIF firmar novas parcerias com o Poder Público e de ter que encerrar as atualmente vigentes) , faz-se necessária a concessão de medida cautelar para suspender os efeitos do Acórdão nº 9911/2016 até o julgamento definitivo do presente recurso de revisão."
8.	Ao final, requerem:
" (i) o recebimento e processamento do presente recurso de agravo, vez que cabível e tempestivo nos termos do art. 289 do Regimento Interno do TCU; 
 (ii) nos termos do art. 289, §1º, do Regimento Interno do TCU, a reconsideração da decisão agravada por esta d. Relatora, com a concessão da medida cautelar pleiteada pelas agravantes e a suspensão dos efeitos do Acórdão 9911/2016; 
 (iii) subsidiariamente, caso não acatado o pedido anterior, requer seja levado o agravo para julgamento colegiado, reforçando-se o pedido para seu provimento e reforma da decisão agravada, com a concessão da medida cautelar pleiteada pelas agravantes e a suspensão dos efeitos do Acórdão 9911/2016."
É o relatório.

Daniel Wunder Hachem (OAB/PR 50.558) e outros representando Ivonne Tagliari Opitz, Deisi Noeli Weber Kusztra e União Nacional das Associações de Proteção à Maternidade, Infância e Família e Entidades Sociais Afins.

Não atuou.

TOMADA DE CONTAS ESPECIAL. CONVÊNIO. AMPLIAÇÃO DO SISTEMA DE ATENDIMENTO À SAÚDE DA MULHER. GESTÃO IRREGULAR DE RECURSOS. AUSÊNCIA DE APLICAÇÃO DE CONTRAPARTIDA. IRREGULARIDADE DAS CONTAS. DÉBITO. MULTA. RECURSO DE REVISÃO. PEDIDO DE CONCESSÃO DE MEDIDA CAUTELAR PARA SUSPENSÃO DOS EFEITOS DO ACÓRDÃO CONDENATÓRIO. INDEFERIMENTO. AGRAVO. AUSÊNCIA DE PREVISÃO LEGAL. PODER GERAL DE CAUTELA. ADMISSÃO EM SITUAÇÕES EXCEPCIONAIS MEDIANTE DEMONTRAÇÃO DE GRAVE LESÃO AO INTERESSE PÚBLICO. NÃO COMPROVAÇÃO. POSSÍVEL PREJUÍZO À ESFERA SUBJETIVA DE DIREITOS. NEGATIVA DE PROVIMENTO.

TOMADA DE CONTAS ESPECIAL (TCE)

não atuou.

Este agravo, oposto contra decisão que negou provimento cautelar para concessão de efeitos suspensivos a recurso de revisão, deve ser conhecido pelo Tribunal, ante a impossibilidade de aferição do requisito da tempestividade, visto que Deisi Noeli Weber Kusztra, Ivonne Tagliari Opitz e a União Nacional das Associações de Proteção à Maternidade, Infância e Família e Entidades Sociais Afins (UNAPMIF)  não foram notificadas da decisão agravada (peça 188) .
2.	As agravantes sustentam que a concessão de medida cautelar tendente à suspensão dos efeitos do acórdão condenatório é a única maneira de impedir grave lesão às atividades da entidade e ao interesse público. Aduzem, nesse sentido, que a UNAPMIF e suas dirigentes respondem a ações de execução movidas pela União em face da condenação imposta pelo TCU, o que pode prejudicar ou impedir o seu funcionamento, visto que os ajustes celebrados com o poder público são a única ou principal fonte de receita para manutenção de suas ações.
-II-
3.	A pretensão recursal não merece êxito.
4.	Conforme as razões que integram a decisão agravada, não há previsão legal para recebimento de recurso de revisão no efeito suspensivo, em atenção ao que dispõe o art. 35, caput, da Lei 8.443/1992:
"Art. 35. De decisão definitiva caberá recurso de revisão ao Plenário, sem efeito suspensivo, interposto por escrito, uma só vez, pelo responsável, seus sucessores, ou pelo Ministério Público junto ao Tribunal, dentro do prazo de cinco anos, contados na forma prevista no inciso III do art. 30 desta Lei, e fundar-se-á:
 (...) "
5.	É certo que este Tribunal, em situações pontuais e excepcionais, encerrou interpretação menos restritiva a esse comando, em nome de seu poder geral de cautela (v.g. Acórdão 2002/2016-TCU-Plenário, rel. min. José Múcio Monteiro; e Acórdão 1880/2017-TCU-Plenário, rel. min. Walton Alencar Rodrigues) . A tese sufragada pelo Acórdão 2002/2016-TCU-Plenário evidencia a hipótese fática amoldável a essa possibilidade:
"Para a excepcional concessão de efeito suspensivo a recurso de revisão é imprescindível a comprovação dos requisitos relativos às medidas cautelares no âmbito do TCU, a saber: plausibilidade jurídica do direito, perigo da demora, além do receio de grave lesão ao erário ou ao interesse público ou risco de ineficácia da decisão de mérito. Não são aceitáveis alegações de possível prejuízo a patrimônio particular ou a interesse do recorrente, a exemplo da inscrição do nome no Cadin e na dívida ativa, ou da possibilidade de bloqueio de bens, ou, ainda, de inelegibilidade para eleições municipais (Acórdão 2002/2016-TCU-Plenário, rel. Min. José Múcio Monteiro) " (grifei) 
6.	No caso concreto, não há que se falar em perigo de dano sob a ótica da supremacia do interesse público. A reclamação consistente na incapacidade financeira da UNAPMIF de honrar a dívida imposta pelo acórdão condenatório diz respeito à sua esfera de direitos, se situando exatamente na vedação mencionada no enunciado acima. 
7.	A existência de convênio ou ajuste congênere que tenha aquela entidade celebrado ou a esteja em vias de celebrar com o poder público não conduz à presunção de lesão ao interesse público. As agravantes não trouxeram prova pré-constituída que pudesse sinalizar a procedência de suas alegações. Eventual conclusão nesse sentido não prescindiria necessariamente de avaliação criteriosa do caso concreto, mesmo nesta seara de juízo superficial, típico das tutelas provisórias de urgência.
8.	As medidas judiciais tendentes a constrição de bens de devedores da União são consequência do sistema de controle de externo, regulado pela Constituição da República e pela Lei 8.443/1992, em se tratando de títulos decorrentes de condenações impostas pelo TCU. Assim, a única presunção, ainda que relativa, admissível acerca do atendimento ao interesse público é a que decorre da aplicação da lei (em sentido amplo) .
9.	O Direito Administrativo comporta mecanismos legais que permitem a rescisão de parcerias com o setor privado. Há várias entidades cujos estatutos ou outros instrumentos contemplam finalidades sociais análogas às da UNAPMIF. Logo, a sua possível inadimplência em convênios não inviabilizaria, em princípio, a busca da Administração por novos acordos de cooperação que visassem, por exemplo, ao início de ações programadas ou à retomada de execução de objetos interrompidos por quaisquer motivos.
10.	Portanto, uma vez que o periculum in mora consignado no recurso não está atrelado a nenhuma comprovação de violação ao princípio da supremacia do interesse público, mas a prejuízo à esfera subjetiva de direitos de uma das recorrentes, o agravo deve ser desprovido.
-III-
11.	Ressalto que as agravantes reiteraram o pedido inicial de atribuição de efeito suspensivo ao recurso de revisão, cautelarmente, em nova petição juntada aos autos, quando trouxeram, a título de fato novo, sentença que lhes fora favorável em ação de improbidade administrativa (peça 132) .
12.	A Secretaria de Recursos analisou o pleito com ênfase nesse documento e concluiu não haver a probabilidade do direito invocado pelas peticionárias, ante o princípio da independência das instâncias e o fato de a decisão judicial não ter transitado em julgado, basicamente (peça 135) . Amparei-me nessas razões para indeferir o pedido, no despacho ora agravado.
13.	Em todo caso, ainda que o exame técnico tenha se limitado a um dos argumentos recursais para configuração do fumus boni juris - o que é justificável, sob pena de avanço indevido em discussão de mérito própria do recurso de revisão -, não há modificação do resultado decisório, porquanto, como visto anteriormente, o perigo de dano afirmado pelas agravantes está vinculado exclusivamente ao seu universo jurídico, dissociado, pois, da demonstração de efetiva lesão ao interesse público.
14.	Da mesma forma, não cabe a esta Corte, nesta oportunidade, se pronunciar, mesmo que em nível perfunctório, sobre as várias teses aduzidas no recurso de revisão para averiguar a alegada probabilidade do direito suscitado pelas agravantes.
15.	E sobre aqueles fundamentos que integraram a decisão agravada, as recorrentes não se manifestaram, o que denota aparente inobservância dos limites objetivos do agravo, assim definidos no Código de Processo Civil (Lei 13.105/2015) :
"Art. 1.021. Contra decisão proferida pelo relator caberá agravo interno para o respectivo órgão colegiado, observadas, quanto ao processamento, as regras do regimento interno do tribunal.
§ 1º Na petição de agravo interno, o recorrente impugnará especificadamente os fundamentos da decisão agravada" (grifei) 
16.	Apenas para argumentar, tal incoerência processual pode implicar até mesmo o não conhecimento do recurso de agravo, consoante o entendimento expresso na jurisprudência do Superior Tribunal de Justiça:
"Processual Civil. FGTS. Juros. Planos Econômicos. Recurso Especial Sem Provimento. Agravo Interno (art. 545, CPC) .
1. Verificado que, ao invés de confrontar os fundamentos da decisão proferida nos limites objetivos do aresto verrumado na via Especial, a motivação do agravo interno versa pontos diferentes e exalta questão de natureza constitucional, a pretensão da Agravante não colhe sucesso.
2. Agravo sem provimento. (AgRg no REsp 260.024/PE, T1 - Primeira Turma, rel. Min. Milton Luiz Pereira, Data de julgamento 19/6/2001, DJ 25/3/2002, p. 185) ";
"Processual Civil. Agravo de Instrumento. Embargos de Declaração Rejeitados. Limites Objetivos da Pretensão Recursal. Inadmissibilidade. Súmulas 211/STJ, 282 e 356/STF. 
1. Padrão legal apontado como malferido, sem interpretação ou aplicação, não serve de âncora para o Recurso Especial (art. 105, III, a, C.F.) .
2. Recurso não conhecido. (REsp 257.953/SP, T1 - Primeira Turma, rel. Min. Milton Luiz Pereira, Data de julgamento 17/9/2002, DJ 14/10/2002, p. 189) " (grifei) .
	Ante o exposto, VOTO por que seja aprovada a minuta de acórdão que submeto à consideração deste Colegiado.
TCU, Sala das Sessões Ministro Luciano Brandão Alves de Souza, em 3 de junho de 2020.
ANA ARRAES 
Relatora